---
title: 'Линейные модели финансовых серий (MA, ARMA и ARIMA) <br> "Количественные финансы" '
author: "Салихов Марсель (marcel.salikhov@gmail.com)"
date: "`r Sys.Date()`"
output:
  slidy_presentation:
    css: styles.css
    footer: НИУ ВШЭ. Салихов Марсель (marcel.salikhov@gmail.com)
    lib_dir: libs
    self_contained: no
    
---

## Цели лекции 

+ понять основные принципы moving average (MA) моделей
+ научиться симулировать MA-модели
+ научиться оценивать MA-модели на финансовых данных в R
+ понять принципы применения критериев AIC и BIC для выбора подходящей модели 
+ понять, как строятся ARMA модели   
+ научиться строить прогнозы для ARMA моделей


```{r setup, cache=FALSE, echo=FALSE, message=FALSE, warning=FALSE}

library("RColorBrewer")    # brewer.pal
library("knitr")           # opts_chunk
library(rusquant)
library(forecast)



# color palette
palette(brewer.pal(6, "Set1"))

opts_chunk$set(fig.width=12, fig.height=7, fig.align="center", echo=FALSE, tidy=FALSE)
opts_chunk$set(cache=TRUE, fig.align="center", comment=NA, echo=TRUE, tidy=FALSE)

# преобразовать объект xts в dataframe с сохранением индекса даты
XtstoDf <- function(ts, ...){ 
  df <- as.data.frame(ts)
  df$date <- time(ts)
  return(df)
}
# encapsulate the plotting commands into a function so that we don't have to repeat ourselves
fancy.plot <- function(x, y, hguide=0, vguide=0, type = "p", col = "black", pch = 1, cex = 1, ...) {
    # set up plot region
    plot(x, y, type="n", axes=FALSE, ...)
    
    # add axes
    Axis(x, side=1, lwd=0, lwd.ticks=1, labels=TRUE)
    Axis(y, side=2, lwd=0, lwd.ticks=1, labels=TRUE)
    Axis(x, side=3, lwd=0, lwd.ticks=1, labels=FALSE)
    Axis(y, side=4, lwd=0, lwd.ticks=1, labels=FALSE)
    
    # add horizontal guide lines
    usr <- par("usr")
    if (hguide > 0) {
        abline(h=seq(usr[3], usr[4], length.out=hguide+2)[-c(1,hguide+2)], col="gray")
    }
    if (vguide > 0) {
        abline(v=seq(usr[1], usr[2], length.out=vguide+2)[-c(1,vguide+2)], col="gray")
    }

    # add the data
    if (type == "l") {
        lines(x, y, col=col)
    } else if (type == "p") {
        points(x, y, cex=cex, pch=pch, col=col)
    }
    
    # add frame
    box()
}

load('../.RData')
```

## Moving average 

+ На прошлой лекции мы рассмотрели авторегрессионные (AR) модели. В конечном счете мы пришли к тому, что AR-модели для настоящих финансовых данных требуют слишком большого количества параметров для оценки и приводят к "подгонке" (overfitting).
+ MA-модели *схожи* с AR-моделями, однако в отличие от них модель представляет собой не линейную комбинацию прошлых значений, а линейную комбинацию прошлых компонент белого шума. 
+ МA-модель "видит" случайные шоки белого шума непосредственно для каждого текущего значения серии. AR-модель же "видит" шоки косвенным образом, через регрессирование к своим предыдущим значениям. 
+ Однако MA-модель порядка $q$ видит последние q шоков, в то время как AR(p) модель будет учитывать все предыдущие шоки с последовательным убыванием. 


## Определение MA-модели 

Если серия временного ряда ${x_t}$ является моделью скользящего среднего порядка $q$ (MA(q)), то это означает, что 

$$ x_t = w_t + \beta_1 w_{t-1} + \ldots + \beta_q w_{t-q} $$
где ${w_t}$ -- это белый шум с $E(w_t)=0$ и дисперсией $\sigma^2$.

+ MA-модель всегда стационарна 
+ В MA-модель можно включать константу
+ Обычно модели MA оценивают методом максимального правдоподобия (или другими численными методами). Аналитическая оценка затруднена. 

## MA(1) модель 

Попробуем симулировать MA(1) c параметром $\beta = 0.6$. То есть мы симулируем модель вида:

$$ x_t  = w_t + 0.6 w_{t-1} $$



```{r}
 set.seed(123)
 x <- w <- rnorm(100)
for (t in 2:100) x[t] <- w[t] + 0.6*w[t-1]
layout(1:2)
plot(x, type="l")
acf(x)
```

+ Для MA-модели все автокорреляции с лагом $k>q$ должны быть равны 0.  


## Оценка симулированной MA(1)-модели 

Мы будем использовать функцию `arima` для оценки MA-моделей. 

```{r}
x.ma <- Arima(x, order=c(0, 0, 1))
x.ma
x.ma$coef[1]+c(-1.96, 1.96)*0.0898  #доверительный интерваля для беты
confint(x.ma)
```

+ Коэффициенты отличаются значимым образом от 0. 
+ Доверительные интервалы включат "настоящие" значения коэффициентов

## МA(1)-модель с коэффициентом -0.6

```{r}
set.seed(123)
x <- w <- rnorm(100)
for (t in 2:100) x[t] <- w[t] - 0.6*w[t-1]
layout(1:2)
plot(x, type="l")
acf(x)
```

оценка модели 


```{r}
x.ma <- arima(x, order=c(0, 0, 1))
x.ma
x.ma$coef[1]+c(-1.96, 1.96)* 0.0788  #доверительный интерваля для беты
```

## MA(2)-модель 

симулируем модель: 

```{r}
set.seed(123)
x <- w <- rnorm(1000)
for (t in 4:1000) x[t] <- w[t] + 0.6*w[t-1] + 0.3*w[t-2] 
layout(1:2)
plot(x, type="l")
acf(x)
```


оценим модель 

```{r}
x.ma <- arima(x, order=c(0, 0, 2))
x.ma
confint(x.ma)
```


## ACF для MA(1) и MA(2)


```{r}
ma1 <- arima.sim(n=1000, model=list(ma=c(0.5)))
ma1 <- arima.sim(n=1000, model=list(ma=c(0.5, -0.3)))
par(mfrow=c(1,2))
Acf(ma1, na.action = na.omit)
Acf(ma2, na.action = na.omit)
```

## PACF для MA(1) и MA(2)

```{r}
par(mfrow=c(1,2))
Pacf(ma1)
Pacf(ma2)
```

## Индекс ММВБ

```{r}
#library(rusquant)
#MICEX <- rusquant::getSymbols.Finam('MICEX',from = "2001-01-01") # ммвб
chartSeries(MICEX, theme = 'white')


```

в логарифмах

```{r}
log.MICEX <- log(MICEX$MICEX.Close)
plot(log.MICEX)

```


```{r}
Acf(log.MICEX)
Pacf(log.MICEX)

```

для лог-доходностей

```{r}

diff.log.MICEX <- c(NA, diff(log.MICEX))
plot(diff.log.MICEX, type='l', col = 2)
```


```{r}
Acf(diff.log.MICEX)
Pacf(diff.log.MICEX)

```


## MA(1)-модель для индекса ММВБ

```{r}
micex.ma <- Arima(diff.log.MICEX, order=c(0, 0, 1))
micex.ma
Acf(micex.ma$res[-(1:2)])

```

## Остатки MA(1) для индекса ММВБ

+ Остатки MA(1)-модели не являются белым шумом. В остатках сохраняется значимая автокорреляция на лагах 13,20,26,34.

Построим график остатков: 

```{r}
plot(micex.ma$residuals)
```


## MA(2) для доходностей индекса ММВБ

попробуем оценить MA(2)-модель 

```{r}
micex.ma <- arima(diff.log.MICEX, order=c(0, 0, 2))
micex.ma
acf(micex.ma$res[-(1:2)])
```

+ MA(2)-модель позволила "убрать" автокорреляцию на лаге 2, но автокорреляция на других лагах сохранилась. 

## MA(3)-модель для индекса ММВБ

попробуем оценить MA(3)-модель 

```{r}
micex.ma <- arima(diff.log.MICEX, order=c(0, 0, 3))
micex.ma
acf(micex.ma$res[-(1:2)])
```

+ Построение MA(3)-модели не позволило улучшить автокоррелограмму. 

## Выводы по AR и MA моделям

+ Оба типа моделей - AR и MA - позволяют частично объяснять автокорреляцию в сериях лог-доходностей акций. 
+ Однако кластеризация волатильности и эффекты "длинной памяти" все же остаются в остатках. 
+ Может ли объединение двух подходов улучшить ситуацию?

## Информационные критерии 

+ Информационные критерии -- это инструменты, которые помогают нам выбирать "лучшие" модели. Информационный критерий оценивает "качество" модели по сравнению с альтернативными спецификациями модели. 
+ Чаще всего используются два критерия - критерий Акаике (AIC) и Байесовский информационный критерий (BIC).
+ Общая идея всех информационных критериев заключается в оценке баланса между прогностический точностью модели и ее сложностью. 
+ Мы хотим строить минимально сложные модели ("бритва Оккама"), но которые при этом имели максимальную объясняющую способность

## Информационный критерий Акаике 

Если мы используем функцию правдоподобия (likelyhood function) для оценки модели c $k$ параметрами и значение $L$ максимизирует функцию правдоподобия, то AIC рассчитывается как: 

$$ AIC = -2log(L) + 2k $$

+ Мы предпочитаем модели, которые имеют **минимальное** значение AIC. 
+ Как видно из формулы, AIC увеличивается по мере роста количества параметров (k) и снижается по мере роста log-likelyhood (L), то есть точности оценки
+ Абсолютные значения AIC не имеют значения, мы сравниваем только значения AIC для различных моделей, которые построены на одних данных. 
+ Значения информационных критериев для разных серий не сравнимы между собой! 

## Байесовский информационный критерий (BIC)

BIC рассчитывается как: 

$$ BIC = -2log(L) + k log(n) $$
где $n$ - количество наблюдений в рассматриваемой серии.

+ AIC и BIC могут указывать на разные модели как "лучшие" и противоречить друг другу
+ Можно использовать AIC как более предпочтительный критерий

## ARMA-модели

+ AR-модели учитывают прошлое поведение (лаги) в качестве входных параметров. С сутевой точки зрения это позволяет учитывать некоторые особенности поведения участников финансового рынка рынка, такое как mean reversion (возвращение к среднему) или momentum (инерционность финансовых рынков -- после роста сохраняется тенденция к росту, и -- наоборот). 
+ MA-модели используются для оценки "информационных шоков" в серии. К примеру, такими шоками могут быть неожиданные события или поступление новой информации (выход квартальной финансовой отчетности) и так далее. То есть, MA-модель позволяет оценивать единовременную реакцию серии на шоки.  
+ ARMA-модели учитывают оба этих аспекта при моделировании финансовых серий. 
+ ARMA-модели в принципе не учитывают эффекты "кластеризации волатильности". Это не условные гетероскедастичные модели. Мы считаем, что дисперсия является постоянной в ARMA-моделях.  

## Определение ARMA-модели 

Если серия временного ряда ${x_t}$ является моделью ARMA(p,q), то

$$ x_t = \alpha_1 x_{t-1} + \alpha_2 x_{t-2} + \ldots + w_t + \beta_1 w_{t-1} + \beta_2 w_{t-2} + \ldots + \beta_q w_{t-q} $$ 

+ Основное преимущество ARMA-модели по сравнению c AR или MA, заключается в том, что как правило она требует меньше параметров для оценки.
+ Вспомните, что AR-модели на настоящих данных требовали оценки коэффициентов для 20-30 лагов. 


## Симулирование ARMA(1,1)

Простейшая ARMA-модель -- это ARMA(1,1). Модель имеет вид: 

$$x_t + \alpha x_{t-1} + w_t + \beta w_{t-1}  $$

```{r}
set.seed(123)
x <- arima.sim(n=1000, model=list(ar=0.5, ma=-0.5))
plot(x)
Acf(x)
```

+ Модель не имеет значимых автокорреляция на всех лагах 

оценим симулированную модель: 

```{r}
arima(x, order=c(1, 0, 1))
```

## Симулирование ARMA(2,2)

```{r}
set.seed(123)
x <- arima.sim(n=1000, model=list(ar=c(0.5, -0.25), ma=c(0.5, -0.3)))
plot(x)
Acf(x)
```

оценим модель 

```{r}
Arima(x, order=c(2, 0, 2))
confint(arima(x, order=c(2, 0, 2)))
```

+ Доверительные интервалы содержат настоящие значения параметров ar=c(0.5, -0.25), ma=c(0.5, -0.3), но являются достаточно широкими 

## Построение ARMA-моделей 


Построим несколько моделей для доходностей индекса ММВБ

```{r,cache=TRUE }
# без константы (сводобного члена)
fit.00 <- Arima(diff.log.MICEX, c(0, 0, 0), include.constant=FALSE)
fit.01 <- Arima(diff.log.MICEX, c(0, 0, 1), include.constant=FALSE)
fit.02 <- Arima(diff.log.MICEX, c(0, 0, 2), include.constant=FALSE)
fit.10 <- Arima(diff.log.MICEX, c(1, 0, 0), include.constant=FALSE)
fit.11 <- Arima(diff.log.MICEX, c(1, 0, 1), include.constant=FALSE)
fit.12 <- Arima(diff.log.MICEX, c(1, 0, 2), include.constant=FALSE)
fit.20 <- Arima(diff.log.MICEX, c(2, 0, 0), include.constant=FALSE)
fit.21 <- Arima(diff.log.MICEX, c(2, 0, 1), include.constant=FALSE)
fit.22 <- Arima(diff.log.MICEX, c(2, 0, 2), include.constant=FALSE)

# с константой 
fit.00c <- Arima(diff.log.MICEX, c(0, 0, 0), include.constant=TRUE)
fit.01c <- Arima(diff.log.MICEX, c(0, 0, 1), include.constant=TRUE)
fit.02c <- Arima(diff.log.MICEX, c(0, 0, 2), include.constant=TRUE)
fit.10c <- Arima(diff.log.MICEX, c(1, 0, 0), include.constant=TRUE)
fit.11c <- Arima(diff.log.MICEX, c(1, 0, 1), include.constant=TRUE)
fit.12c <- Arima(diff.log.MICEX, c(1, 0, 2), include.constant=TRUE)
fit.20c <- Arima(diff.log.MICEX, c(2, 0, 0), include.constant=TRUE)
fit.21c <- Arima(diff.log.MICEX, c(2, 0, 1), include.constant=TRUE)
fit.22c <- Arima(diff.log.MICEX, c(2, 0, 2), include.constant=TRUE)

```


```{r}
# аггрегируем результаты
models <- data.frame(p = rep(c(0, 0, 0, 1, 1, 1, 2, 2, 2), 2),
                     d = rep(0, 18),
                     q = rep(c(0, 1, 2), 6),
                     include.constant = c(rep(FALSE, 9), rep(TRUE, 9)),
                     loglik = c(fit.00$loglik, fit.01$loglik, fit.02$loglik,
                                fit.10$loglik, fit.11$loglik, fit.12$loglik,
                                fit.20$loglik, fit.21$loglik, fit.22$loglik,
                                fit.00c$loglik, fit.01c$loglik, fit.02c$loglik,
                                fit.10c$loglik, fit.11c$loglik, fit.12c$loglik,
                                fit.20c$loglik, fit.21c$loglik, fit.22c$loglik),
                     aicc = c(fit.00$aicc, fit.01$aicc, fit.02$aicc,
                                fit.10$aicc, fit.11$aicc, fit.12$aicc,
                                fit.20$aicc, fit.21$aicc, fit.22$aicc,
                                fit.00c$aicc, fit.01c$aicc, fit.02c$aicc,
                                fit.10c$aicc, fit.11c$aicc, fit.12c$aicc,
                                fit.20c$aicc, fit.21c$aicc, fit.22c$aicc),
                      bic = c(fit.00$bic, fit.01$bic, fit.02$bic,
                                fit.10$bic, fit.11$bic, fit.12$bic,
                                fit.20$bic, fit.21$bic, fit.22$bic,
                                fit.00c$bic, fit.01c$bic, fit.02c$bic,
                                fit.10c$bic, fit.11c$bic, fit.12c$bic,
                                fit.20c$bic, fit.21c$bic, fit.22c$bic)
                     )
print(models, digits=6)
```

## Лучшая модель по AIC

выберем "лучшую" модель по критерию Акаике

```{r}
library(ggplot2)
models$descr <- paste(models$p, models$q, models$include.constant)
p <- ggplot(models, aes(descr,aicc))
p + geom_point()+coord_flip()+theme_minimal()
models[which(models$aicc == min(models$aicc)),]
```

какая модель минимизирует AIC?

## Оценка "лучшей" модели (AIC)

выбрали "вторую" лучшую модель по критерию AIC

```{r}
fit.best <- Arima(diff.log.MICEX, c(2, 0, 1), include.constant=TRUE)
print(fit.best)


```

## Остатки модели ARMA

```{r}
resid <- residuals(fit.best)
plot(resid, type="l", col=2)
Acf(resid)
Pacf(resid)
```

+ даже в "лучшей" модели ARMA сохранилась автокорреляция в остатках

## Cтатистика Ljung-Box

+ Статистика Ljung-Box является классическим тестом на гипотезу о том, что набор автокорреляций в модели совместно отличается от 0. 
+ Тест не оценивает каждый индивидуальный лаг на отличие от 0, а оценивает совокупность лагов одновременно. 
+ $H0$: серия на каждом лаге является i.i.d., то есть корреляции между между лагами равны нулю
+ $H1$: серия на каждом лаге не является i.i.d., то есть в ней сохраняется автокорреляция 

Формально тест рассчитывает следующую статистику: 

$$ Q = n(n+2) \sum_{k=1}^{h} \frac{\hat{\rho}^2}{n-k} $$

где $n$ -- количество наблюдений, $\hat{\rho}^2$ -- выборочная автокорреляция на лаге $k$, $h$ -- тестируемый лаг.

+ Мы отвергаем нулевую гипотезу $H0$, если $Q > \chi^2_{a,h}$ (для распределения хи-квадрат с $h$ степенями свободы). 
+ Мы можем не вдаваться в подробности оценки, а использовать функцию `Box.test` для проведения теста: 


```{r}
Box.test(resid, lag=10, type = "Ljung-Box", fitdf=3)
```


+ если мы используем тест на остатках модели, то необходимо скорректировать количество степеней свободы (`fitdf`)
+ fitdf = p +q и тестируемые лаги (`lag`) должны быть больше `fitdf`
+ Тест указывает на сохранение автокорреляции в остатках модели 

## Построение прогноза 

Для построения прогноза необходимо использовать функцию `forecast` из одноименного пакета: 

```{r}
plot(forecast(fit.best, h=100, level=95, fan = TRUE), col=2)
```

+ h -- определяет длину прогноза
+ level -- определяет доверительные интервалы для интервалов предсказания (prediction interval)

Посмотрим "поближе" на прогноз, который сгенерировала модель ARMA(2,1).

```{r}
fcst <-  forecast(fit.best, h = 20)
plot(fcst$mean)

```


## Построение прогноза с помощью auto.arima

+ Пакет forecast позволяет автоматически находить лучшие спецификации ARMA моделей 

```{r}
fit1 <- auto.arima(diff.log.MICEX, ic = 'aicc')
fit1
fcst <- forecast(fit1, h=100, level=95, fan = TRUE)
plot(forecast(fit1, h=100, level=95, fan = TRUE), col=2)
plot(fcst$mean[1:50], type  = 'l')

```

+ Мы "нашли" вручную модель ARMA(2,1) или ARMA(2,0), в то время как 'auto.arima` предлагает нам модель ARMA(4,0). 


## ARIMA-модели

+ Серия ${x_t}$ является $ARIMA(p,d,q)$ моделью, если $\Delta^d x_t$ является моделью $ARMA(p,q)$. 
+ К примеру, если лог-доходности моделируются ARMA(p,q), то лог-цены будут ARIMA(p,1,q). 
+ Random walk является моделью ARIMA(0,1,0), а белый шум -- моделью ARIMA(0,0,0). 

мы также можем находить модели и строить прогнозы для нестационарных серий c помощью `auto.arima`

```{r}
fit2 <- auto.arima(log.MICEX, ic = 'aicc')
fit2
plot(forecast(fit2, h=100, level=95, fan = TRUE), col=2)

fit2 <- auto.arima(log.MICEX, ic = 'aicc', allowdrift = FALSE,allowmean = TRUE, lambda=NULL)
plot(forecast(fit2, h=100, level=95, fan = TRUE), col=2)
```



## Выводы

+ Мы используем PACF для определения ориентировочного порядка AR-моделей (последний значимый лаг на PACF определяет порядок модели - $p$)
+ Мы используем ACF для определения порядка MA-моделей (последний значимый лаг на АСА определяет порядок модели - $q$). 
+ Информационные критерии (AIC, BIC) часто используются для выбора оптимальной модели. Эти критерии "штрафуют" модели за сложность (количество оцениваемых параметров)
+ ARMA модели позволяют использовать меньше параметров чем AR или MA по отдельности 
+ Все ARMA модели не позволяют моделировать меняющуюся во времени волатильность
+ Прогнозы на основе ARMA имеет смысл строить только на несколько периодов вперед


## Использованные источники: 

1. "An Introduction to Analysis of Financial Data with R" (Ruey S. Tsay)
2. "Statistics and Data Analysis for Financial Engineering" (David Ruppert & David Matteson)
3. Analyzing Financial Data and Implementing Financial Models Using R (Clifford Ang)
4. Forecasting Financial Time Series (Patrick Perry)
5. Autoregressive Moving Average ARMA(p, q) Models for Time Series Analysis (Michael Halls-Moore)
